【裁判字號】    89,上易,111
【裁判日期】    890511
【裁判案由】    詐欺
【裁判全文】
臺灣高等法院刑事判決                            八十九年度上易字第一一一號
    上  訴  人  臺灣士林地方法院檢察署檢察官
    被      告  辛○○
右上訴人因被告詐欺案件，不服臺灣士林地方法院八十七年度易字第二一０四號，中
華民國八十八年十一月四日第一審判決（起訴案號：臺灣士林地方法院檢察署八十七
年度偵緝字第一三一號），提起上訴，本院判決如左：
    主  文
上訴駁回。
    理  由
一、公訴意旨略以：被告辛○○於民國八十二年九月二十日在台北市○○區○○街一
    七六號住處召集互助會一起，約定每會新台幣 (下同) 二萬元，採外標制，每月
    二十日開標一次，連會首共計六十一會，自八十三年起每逢四月、八月、十二月
    加標一次，迨八十四年四、五月間，辛○○竟意圖為自己不法之所有，基於概括
    犯意，連續於八十四年四月二十日、同年五月二十日，依序向會員佯稱葉闕卻以
    六千元及五千七百元得標，使會員陷於錯誤，如數交付會款，二期計詐得活會會
    款一百五十二萬，死會員會款二十五萬七千四百元，嗣八十五年四月二十日因週
    轉不靈倒會，會員間相互查詢而得知上情，因認被告涉有連續詐欺罪嫌。
二、訊據被告辛○○堅決否認有詐欺犯行，辯稱其所召集之前揭互助會倒會，緣起於
    有部分會員倒會，停繳死會款，被告代為墊付死會款一段期間後，無力繼續墊付
    ，沒辦法才倒會，彼等倒會之會員除癸○○外，均係其配偶李上木在工地所邀集
    ，其與彼等不認識；並互助會倒會時尚有活會會員二十一名，與尚未開標之活會
    數二十一會相符，葉闕卻仍為活會會員，被告並未冒標，也未曾對乙○○告知葉
    闕卻得標，不明白乙○○之會單何以作如此記載等語。
三、按犯罪事實，應依證據認定之，無證據不得推定其犯罪事實，又不能證明被告犯
    罪，應諭知無罪之判決，刑事訴訟第一百五十四條、第三百零一條第一項定有明
    文。本件公訴人起訴認被告涉有前開犯嫌，係以告訴人乙○○、戊○○、葉闕卻
    之陳述及乙○○所提逐月記載得標人、得標款之會員名單一紙為據。經查：
  (一)被告於本案偵查中到案之始，即陳稱告訴人葉闕卻參加之二會均為活會（偵緝卷
    第廿七頁背面），且於偵審中堅決否認有冒標或告訴乙○○「葉闕卻得標」情事
    不移，並提出本件互助會死會及活會明細表（附原審卷第七十三、七十四頁）說
    明系爭互助會各會員的標會情形；核被告提出之明細表所載活會會員數為二十一
    名，與告訴人陳稱被告停標倒會時尚有活會數二十一會相符，復經本院傳訊本件
    互助會會員壬○○、丙○○、庚○○及子○等到庭作證，彼等證述各自參加互助
    會之標會情形與被告前述明細表所列標會明細大致相符，雖子○證述其參加三會
    ，有一會死會、二會活會，與證人庚○○證稱其參加二會，已標一會等情與被告
    前開明細表所載子○有二死會、一活會及劉秀麗有二活會情節不盡一致，然被告
    已陳明因資料遺失，明細表是根據記憶製作，子○及劉秀麗部分錯誤是整理失誤
    所致，再佐諸前開失誤更正後，活會數仍為二十一會，並告訴人及上開各證人對
    於被告所提出前述明細表，均未能明確指明錯誤，是被告謂無冒標情事，自非無
    據。
  (二)告訴人乙○○於偵審中雖一再指稱被告曾告知葉闕卻得標事，其據以記載在會單
    上，並提出會單（附偵字卷第七頁）為證；然觀諸告訴人乙○○提出會單之標會
    記錄，關於編號一至二十號會員部分開標金額欄係逐欄一一記載，得標金額欄則
    另記錄得標日期，一至二十號部分僅有八會員得標金額欄下有加註得標日期，編
    號二十一至二十五號會員部分則係在得標金額欄註記得標金額，未做任何得標日
    期之加註，依該會單記載形式，會產生戊○○（編號十二之會員）於八十三年四
    月二十五日以四千八百元得標、闕卻（編號二十三、二十四之會員）於八十四年
    四月二十日、五月二十日分別以六千元、五千七百元得標之推斷，惟戊○○係八
    十三年八月五日以四千八百元標息得標一節已據證人陳童寶桂（戊○○之妻，本
    件互助會標會相關事宜皆由其出面處理）證述在卷（見偵字卷第十一、十二頁背
    面），足見乙○○會單之記載與系爭互助會實況不符，雖告訴人乙○○陳稱相關
    記載均係本於被告的告知，然戊○○標會乃事實，被告並無任何不法利得，其轉
    知乙○○此事時，焉有虛假敘述之必要？若戊○○標會當次，被告轉知乙○○標
    會會員及標息無誤，乙○○會單上之相異記載即係其自身紀錄疏誤所致，則闕卻
    得標部分之記載即同有乙○○疏誤記載之可能；茍戊○○標會當次，被告轉知乙○○之標會會員及標息有誤，則闕卻得標部分同有轉述口誤之可能，是自難逕憑
    乙○○會單之標會記錄即認定被告有於八十四年四、五月間冒用葉闕卻名義標會
    之事實。
  (三)告訴人戊○○具狀提出告訴，空泛指訴被告冒標互助會後，即委由實際參與互助
    會之陳童寶桂（戊○○妻）到庭陳訴，陳童寶桂於偵查中已證稱會首未曾告知葉
    闕卻得標事、其亦未加詢問等語 (見偵字卷第二十背面），嗣改異前詞，於原審
    先證稱八十四年四、五月其去標會，現場有聽到被告說葉闕卻得標云云 (見原審
    卷第廿頁背面）；再於本院訊問時陳明每次標會其均有到場，有二次聽到葉闕卻
    標到會云云（見本院八十九年一月十七日訊問筆錄）；核證人陳童寶桂對被害人
    葉闕卻之互助會已否標取，既於偵查中稱不知情，如何於原審及本院調查時復鮮
    明記憶聽聞被告表明葉闕卻得標？此與人之記憶常隨時間經過而日益模糊之常情
    有悖，其嗣後改異之證言要難採信，足見告訴人戊○○之代理人陳童寶桂對於被
    告有無冒葉闕卻名義標會事因未親自見聞而不瞭解；其所為被告冒標葉闕卻互助
    會之相關指訴自不得採為被告不利之證明。
  (四)另告訴人葉闕卻雖指控被告冒標其互助會二會，惟觀諸其（與乙○○及戊○○）
    提出本件告訴時，僅於告訴狀內記載被告與其夫「冒用他人名義標取會款花用」
    ，並未提及被告究係冒用何人名義標會，或係冒用葉闕卻之名義標取會款，及其
    於偵審中均稱係聽聞他人告知其會已標，始知被冒標等語，顯見告訴人葉闕卻所
    為被告冒標其會之指述，僅屬傳聞之詞，並無具體證據可資證明。又告訴人於本
    院調查時，先稱係其去標會時經他人告訴其會已被標，故當天即未投標，旋又改
    稱是倒會後他人告知，才知其會已被冒標等語，所述前後互見齟齬，顯見瑕疵，
    自難依其傳聞及矛盾之指證即認被告有冒標犯行。
  (五)證人丁○○、己○○（均本件互助會會員，告訴人於原審主動帶同到庭）雖到庭
    證述有聽聞被告轉知葉闕卻得標事，乃據以記明會單，並分別提出其等記錄之會
    單影本為證（見原審卷第廿八頁、廿九頁背面），惟觀察丁○○、己○○所提會
    單之記載方式、格式，與乙○○所提出者幾乎如出一轍，是否屬實，已有可疑，
    且證人丁○○作證供稱伊尚未得標（見原審卷廿八頁背面），惟其所提之會單上
    竟記載（卅二號高太太）「八十四年十一月二十日七千七百元（得）標」，與其
    所述尚未得標互相矛盾，該會單是否確為證人丁○○自行按時並據實記載，顯已
    可疑，自難遽信。又證人丁○○於本院訊問時再證稱被告說會是高太太標走，伊
    未注意伊即高太太，嗣後始知伊被冒標等語，惟揆諸該會單上亦僅卅二號記載為
    「高太太」，證人丁○○稱不知該「高太太」為何人，顯與事實不符，該證言自
    無足採。再證人己○○於原審雖證稱「於八十四年五月二十日聽到葉闕卻得標」
    （廿九頁），然其所提之會單上，竟記載葉闕卻各於「八十四年四月二十日標、
    八十三年一月二十日標」，前後所述不一，其證言亦見瑕疵。復按，告訴人乙○○於原審時陳稱「葉剛好是八十四年四月廿日標會，所以我才未寫日期，只寫一
    個字『完』」等語（廿頁），因本件被告係於八十五年四月間宣告倒會，已據告
    訴人等於告訴狀內指述甚詳，顯見該項記載（『完』），應係告訴人乙○○個人
    特別之習慣，非指該會業已終結，惟揆諸證人丁○○所提出之會單（原審卅四頁
    ）上，就告訴人葉闕卻八十四年四月廿日得標部分，竟亦均記載「完」，足以證
    明該項雷同，應非巧合所致，該二證人之證言及所提之會單，俱見附和其餘告訴
    人之斧鑿痕跡，是此部分，亦難據為被告不利之認定。
    綜前所述，被告邀集之系爭互助會尚有活會會員二十一名，葉闕亦為活會無誤，
    此與告訴人葉闕卻所陳相符。此外，前揭告訴人指訴、證人證言及告訴人、證人
    記錄之會單既均不足證明被告犯行，而原審及本院依被告所提會員資料本於職權
    傳訊證人，並未見有人主張被告有冒標告訴人葉闕卻互助會會之事實，此外復查
    無其他積極證據證明被告有冒標葉闕卻二互助會之詐欺犯行，自難以被告主持之
    互助會停會而遽以推斷被告公訴人所起訴之詐欺犯行，原審以本件不能證明被告
    犯罪，而為被告無罪之諭知，於法並無不合。
五、上訴人即檢察官雖以：本件證人丁○○、己○○等已可證明被告向告訴人詐欺及
    冒標之事實云云據為上訴，然證人丁○○、己○○二人之證言確難據為被告有冒
    標事實之認定，已如前述，檢察官猶據此認被告有其及告訴人所指犯行，已乏依
    據。至另告訴人乙○○於本院時雖指被告尚有冒標子○、甲○○之會及被告可能
    冒用他人名義上會、標會以騙取告訴人之會款等語，然因本件檢察官起訴範圍僅
    止於被告冒用葉闕卻名義標會詐欺會款，其餘部分不在本件檢察官起訴範圍之列
    ，檢察官已起訴部分既無證據可資證明被告構成犯罪，該告訴人所指其餘冒標或
    冒名上會標會之犯罪部分，自無從與檢察官起訴犯罪部分生裁判上一罪關係而應
    由本院併與審究，本院尚不得就該告訴人追加指訴部分加以審酌而據為被告不利
    之證明。是依上述各節，本件均無證據證明被告有檢察官所指冒標之詐欺行為，
    檢察官猶執前詞據為上訴，自無理由，應予駁回。
據上論斷，應依刑事訴訟法第三百六十八條，判決如主文。
本案經檢察官吳國南到庭執行職務。
中      華      民      國      八十九      年      五    月    十一    日
                                  臺灣高等法院刑事第廿三庭
                                      審判長法  官  劉  靜  嫻
                                            法  官  吳      燦
                                            法  官  宋      祺
右正本證明與原本無異。
如不服本判決應於收受送達後十日內向本院提出上訴書狀，其未敘述上訴之理由者並
得於提起上訴後十日內向本院補提理由書（均須按他造當事人之人數附繕本）。
                                            書記官  詹  麗  珠
中      華      民      國      八十九      年      五    月    十七    日


司法院資訊處製作；財團法人民間司法改革基金會備份。
